【裁判字號】    99,易,2624
【裁判日期】    991004
【裁判案由】    詐欺
【裁判全文】
臺灣臺中地方法院刑事判決              99年度易字第2624號
公  訴  人  臺灣臺中地方法院檢察署檢察官
被      告  丙○○
上列被告因詐欺案件，經檢察官提起公訴(99年度偵字第16904號
），本院判決如下：
    主    文
丙○○犯幫助詐欺取財罪，處有期徒刑參月，如易科罰金，以新
臺幣壹仟元折算壹日。緩刑貳年，並應向丁○○、乙○○分別支
付新臺幣貳萬玖仟玖佰捌拾玖元、新臺幣貳萬貳仟玖佰捌拾玖元
之損害賠償，其付款方式：自本判決確定日之翌月起，於每月五
日按月分三期給付，其中第一、二期均分別向丁○○、乙○○各
給付新臺幣壹萬元，最後一期則分別向丁○○、乙○○給付新臺
幣玖仟玖佰捌拾玖元、新臺幣貳仟玖佰捌拾玖元，如有一期不履
行，視為全部到期。
    犯罪事實
一、丙○○可預見他人蒐集存摺、金融卡（含密碼）等帳戶資料
    ，可能欲以該蒐集來之帳戶，遂行財產上犯罪之目的，亦即
    該帳戶將作為詐欺取財之人頭帳戶，以收取受騙被害人匯入
    之款項，竟基於縱使發生此項結果亦不違背其本意之幫助詐
    欺取財之不確定犯罪故意，於民國99年5月10日下午6時19分
    許前之某時間，在不詳之地點，將其所有之中華郵政股份有
    限公司臺中文心路郵局（下稱文心路郵局）第000000000000
    00號存款帳戶之存摺、金融卡及密碼等資料，交付予不詳姓
    名年籍之成年人使用。適有取得上開帳戶資料之某詐欺集團
    成年成員們共同基於意圖為自己不法所有之犯意聯絡，於99
    年 5月10日下午5時47分許、6時30分許，分別撥打電話予丁○○、乙○○二人，佯稱丁○○、乙○○透過網路購物之付
    款方式有誤，將導致自動扣款，致丁○○、乙○○均陷於錯
    誤，分別於同日下午6時19分許、下午7時 8分許，依該詐欺
    集團成年成員之指示，在台北縣淡水鎮淡江大學郵局、高雄
    市楠梓區亞洲城郵局，操作自動提款機而各轉帳新臺幣（下
    同）29,989元及22,989元至上開丙○○所有之帳戶內，隨即
    於同日由上開詐欺集團某成年成員，持金融卡將之提領一空
    。嗣丁○○、乙○○察覺受騙而報警處理，始循線查悉上情
    。
二、案經丁○○告訴暨臺中市警察局第五分局報告臺灣臺中地方
    法院檢察署檢察官偵查起訴。
    理    由
一、證據能力方面：按當事人、代理人或辯護人於法院調查證據
    時，知有第159條第1項不得為證據之情形，而未於言詞辯論
    終結前聲明異議者，視為有前項之同意，刑事訴訟法第 159
    條之5第2項定有明文。此乃係基於證據資料愈豐富，愈有助
    於真實發現之理念，酌採當事人進行主義之證據處分權原則
    ，並強化言詞辯論主義，透過當事人等到庭所為之法庭活動
    ，在使訴訟程序順暢進行之要求下，承認傳聞證據於一定條
    件內，得具證據適格。此種「擬制同意」，因與同條第一項
    之明示同意有別，實務上常見當事人等係以「無異議」或「
    沒有意見」表示之，斯時倘該證據資料之性質，已經辯護人
    閱卷而知悉，或自起訴書、原審判決書之記載而了解，或偵
    、審中經檢察官、審判長、受命法官、受託法官告知，或被
    告逕為認罪答辯或有類似之作為、情況，即可認該相關人員
    於調查證據之時，知情而合於擬制同意之要件（最高法院96
    年度台上字第4174號判決要旨參照）。查證人即被害人丁○○、乙○○於警詢所言，雖均屬審判外之陳述，惟檢察官於
    本院準備程序及審判期日均未對上開證言及本院下述所引用
    其他證據之證據能力表示意見；被告丙○○於本院準備程序
    對於上揭證據方法之證據能力則稱：「沒有意見」（見本院
    卷第13頁），且被告、檢察官迄至言詞辯論終結前均未聲明
    異議，本院審酌該等證據資料製作時之情況，尚無違法不當
    及證明力明顯過低之瑕疵，且為證明犯罪事實存否所必要，
    認為以之作為證據應屬適當，揆諸前開說明，自均具證據能
    力。
二、訊據被告丙○○固坦承文心路郵局第00000000000000號存款
    帳戶係其所開設之事實，惟矢口否認有何幫助詐欺取財之犯
    行，辯稱：存摺及金融卡是在臺中市○○路靠近天津路路口
    的吉吉網咖前遺失的，當時存摺、金融卡是放在隨身的小包
    包內，並置於機車的行李箱中，進去找朋友，待了約2、3個
    小時，出來後發現機車座椅被撬開，整個包包被拿走，因為
    帳戶中沒有錢，所以未報案，遺失後兩三天有電詢郵局人員
    可否辦理掛失，郵局小姐表示要伊親自前往辦理，因為要跑
    車，所以也沒有去辦理掛失，金融卡的密碼就記在存摺上云
    云。經查：
  (一)上開郵局帳戶，係被告所申請設立乙節，除經被告於警詢
      、偵查及本院審理中所自承外（見偵查卷第10、44頁、本
      院卷第13頁），並有文心路郵局前開帳戶郵政存簿儲金立
      帳申請書、儲戶申請變更帳戶事項申請書各 1份附卷可稽
      （見偵查卷第37頁）。又證人即被害人丁○○、乙○○於
      上揭時間，遭不詳姓名之人以如上開之詐術詐騙，致陷於
      錯誤，而分別將29,989元、22,989元等款項，以轉帳方式
      存入被告之前揭帳戶，隨即遭提領一空等情，業據其二人
      於警詢時證述甚詳（見偵查卷第12至16頁），且有受理詐
      騙帳戶通報警示簡便格式表、內政部警政署反詐騙諮詢專
      線紀錄表、受理各類案件紀錄表、受理刑事案件報案三聯
      單、被告上開帳戶資金往來明細，及被害人丁○○、乙○○所提出之郵政自動櫃員機交易明細表各1件附卷可證(見
      偵查卷第17至23、26至34-1、38至40頁），是被告上開存
      款帳戶確實遭不詳姓名之成年人士作為向被害人丁○○、
      乙○○詐欺取財使用之人頭帳戶，且已詐得如上款項既遂
      等情，堪予認定。
  (二)被告雖以前揭情詞置辯，惟查：
    １、被告於警詢先辯稱：其帳戶於 5月間在崇德路附近一家
        網咖放在機車置物箱遺失，伊未報案，但於2、3日後有
        向郵局電話詢問欲辦理掛失，小姐要伊去辦理，但伊因
        要跑車，所以就沒去辦云云（見偵查卷第11頁）；嗣於
        偵查中則辯稱：伊於99年的4、5月間，在臺中市○○路
        或天津路的網咖，內有存摺、金融卡、98年間工作的公
        司派車單等物之包包置於機車行李箱中，機車椅墊被撬
        開，整個包包被拿走云云（見偵查卷第44頁）；復於本
        院準備程序改辯稱：金融卡是於99年 5月份，在臺中市
        ○○路靠近天津路路口的吉吉網咖遺失的，並未交給他
        人使用，當時包包裡有金融卡、印章、存摺、派車單、
        薪資資料等云云（見本院卷第12頁），核被告所述，其
        上開就金融卡、存摺遺失之情節，關於遺失地點、遺失
        物品等部分，前後供述均有不符之處，是否真實可信，
        即有存疑。
    ２、被告於偵查中自稱以前領薪水時才會用上開帳戶，現在
        很少用了；因為上開帳戶中沒有錢，所以遺失也沒有報
        案等語（見偵查卷第45頁），於本院審理時則供稱：「
        （審判長問：你的小包包平常是否隨身攜帶？）是」等
        語（見本院卷第23頁）。查被告自98年12月21日起至99
        年 5月10日本件遭不明人士作為詐欺取財使用止，已有
        半年以上之時間未曾使用該帳戶，有前揭被告帳戶資金
        往來明細可證，既然該帳戶中已無存款，衡情被告並無
        將該已不使用之帳戶之存摺、金融卡等物放置於隨身的
        小包包內而隨時攜帶外出之理。且縱如被告所稱，該裝
        有金融卡、存摺等重要物品之包包為其平常隨身所攜帶
        ，則其所稱遺失當天卻未隨身攜帶進入網咖內而置於機
        車椅墊下之行李箱，亦不符合常理。是被告此項辯解與
        常情有所違背，難以採信。
    ３、被告於偵查中曾供稱：系爭帳戶之金融卡所設定之密碼
        係其車牌數字即「1220」等語（見偵查卷第45頁）。查
        被告該密碼又與其生日12月20日相同，則被告應可輕易
        牢記系爭帳戶提款卡密碼，自無須再將密碼寫在存摺上
        。且稍有社會歷練、經驗之人，均知金融帳戶資料為進
        出款項之重要物品，應妥慎保管，並將提款卡密碼牢記
        心中，或將密碼與提款卡分開保管，不可同置一處，以
        免提款卡遭人非法盜用。且被告於長期間未使用上開帳
        戶之情形下，仍能說出該帳戶之金融卡密碼，顯見被告
        對於此帳戶之金融卡密碼早已牢記在心，並無將之寫在
        存摺上之必要。縱被告認為有記下該密碼之必要，亦可
        僅記載提示語，實無須將該密碼完整記載在存摺上，復
        將存摺與金融卡放置同一處，徒增其帳戶遭人冒用之風
        險，是被告此節所辯，顯悖於常情，洵非可採。
    ４、金融機構帳戶之存摺、金融卡（含密碼），具專屬性、
        私密性，使用金融卡領款或轉帳，必須依指令操作自動
        櫃員機，輸入正確之密碼始可為之，以目前金融卡密碼
        之設計，一般單純持有他人金融卡而不知密碼者，隨機
        輸入任一組號碼，適與密碼相符之機率微乎其微。而衡
        諸常情，詐欺集團為確保其詐欺之犯罪所得，所使用供
        被害人匯入款項之帳戶，必定是其能完全掌控之帳戶，
        以確保可順利提領被害人匯入之款項，故必使用向本人
        買受或租借或其他確係出於本人自願等方式，以取得之
        人頭帳戶，豈有可能使用非出於本人自願之方式所取得
        之存摺、提款卡，而使其花費心力詐欺所得之款項，陷
        於隨時可能為帳戶所有人申請掛失止付而無法取得之危
        險？是本件詐欺集團成員倘未能確認係出於被告之同意
        ，顯無可能以系爭帳戶作為詐騙之工具使用，益證被告
        所有上開帳戶之存摺、提款卡及密碼等資料，確係其於
        99年5月10日下午6時19分許即被害人丁○○匯入前開金
        額前之某時間，在不詳地點，提供予不詳姓名成年人使
        用，殆無疑義。
    ５、綜上，被告上開所辯有前後不一或違背常理之處，無非
        為脫免刑責之飾卸之詞，並無可信。
  (三)刑法上之故意，分為直接故意與間接故意（又稱不確定故
      意），析言之，當行為人對於構成犯罪之事實，明知並有
      意使其發生者，為直接故意；如行為人對於構成犯罪之事
      實，預見其發生而其發生並不違背其本意者，乃屬間接故
      意，此觀刑法第13條之規定甚明。又幫助犯之成立，以行
      為人主觀上認知被幫助者可能正欲從事犯罪或係正在從事
      犯罪，而其行為足以幫助他人實現構成要件者，即具有幫
      助故意，並不以行為人確知被幫助者將犯或係犯何罪名為
      必要。查按照現今社會通常之知識、經驗，任何人均可辦
      理金融帳戶使用，且可向不同之金融機構分別申辦，如無
      正當理由，實無持有或使用他人帳戶之存摺、印章、提款
      卡（含密碼）之理，而金融帳戶之存摺、提款卡亦事關個
      人財產權益之保障，其專有性甚高，除非本人或與本人親
      密關係者，難認有何理由可自由流通使用該帳戶之存摺、
      提款卡，是一般人均有妥為保管及防止他人任意使用之認
      識，縱有特殊情況，偶需交付他人，亦必深入瞭解其用途
      及合理性，始予提供，且該等專有物品，如落入不明人士
      手中，而未加以究明正常用途，極易被利用為與財產有關
      之犯罪工具，此為吾人依一般生活認知所易於體察之常識
      ；而有犯罪意圖者，非有正當理由，竟徵求他人提供帳戶
      之存摺、印鑑章、提款卡（含密碼），客觀上當可預見其
      目的係供某筆資金之存入後再行領出之用，且該筆資金之
      存入及提領過程係有意隱瞞其流程及行為人身分曝光之用
      意，一般人本於通常認知能力，均易於瞭解。況邇來詐騙
      集團利用電話或報紙，刊登廣告以行詐欺取財之犯罪類型
      層出不窮，該等犯罪常先利用價購、借用、應徵工作、債
      務整合等各種名目，使人交付存摺、印章、提款卡（含密
      碼），再以該人頭帳戶作為取得詐騙款項之工具，為其基
      本犯罪手法，均經媒體廣為披載，凡對社會動態尚非全然
      不予關注者，均能知曉。被告係專科畢業之成年人，具有
      一定之智識及生活經驗，並非年幼無知或與社會隔絕而無
      常識之人，是依其智識能力與社會生活經驗，對於現今犯
      罪集團經常誘使一般民眾提供金融機構帳戶存摺、提款卡
      等資料，做為詐騙等犯罪之不法用途使用一節，應有所悉
      ，則被告縱使不確知其交付提款卡（含密碼）之對象暨其
      所屬詐騙集團犯罪行為之具體內容，惟應可預見該帳戶有
      遭詐騙集團作為詐取財物工具之可能，其仍執意為之，實
      已具有幫助詐欺取財之不確定故意，灼然甚明。
  (四)綜上所述，被告主觀上確有幫助詐欺取財之不確定故意，
      客觀上亦有將其所有前開帳戶之存摺、提款卡（含密碼）
      等資料提供予不詳姓名成年人使用，作為詐欺取財之人頭
      帳戶，以收取受騙被害人丁○○、乙○○匯入之上開款項
      。是被告之行為，核已該當於幫助詐欺取財之犯罪構成要
      件，其前開所辯均屬畏罪卸責之詞，無可採信。本件被告
      幫助詐欺取財之犯罪事證已臻明確，其犯行洵堪認定，應
      依法論罪科刑。
三、核被告所為，係犯刑法第 30條第1項前段、刑法第339條第1
    項之幫助詐欺取財罪。被告係幫助他人實行詐欺取財犯罪，
    為幫助犯，其犯罪情節較參與詐騙行為之正犯為輕，爰依刑
    法第30條第 2項之規定，按正犯之刑予以減輕。被告以一幫
    助行為，幫助上開詐欺集團成年成員先後二次向被害人丁○○、乙○○各犯詐欺取財罪，稽其所為，乃一行為觸犯二罪
    名，核屬刑法第55條前段之想像競合犯，應從一犯罪情節較
    重之詐騙被害人丁○○之幫助詐欺取財罪處斷。爰審酌被告
    在本件犯行之前，有一次偽造文書犯罪紀錄之品行（參卷附
    臺灣高等法院被告前案紀錄表）、專科畢業之智識程度、經
    濟小康之生活狀況（見偵查卷第10頁被告警詢筆錄受詢問人
    資料），其率行提供帳戶之存摺、提款卡（含密碼）供他人
    犯罪使用，造成警察機關追查贓款及實際犯罪行為人發生阻
    礙，對於社會治安具有相當之危害性，並使被害人丁○○、
    乙○○受有合計52,978元之損失，危害非輕，惟其犯罪手段
    尚屬平和，暨其否認犯罪但表明若受有罪之判決願意賠償被
    害人損失之犯後態度等一切情狀，量處如主文所示之刑，併
    諭知易科罰金之折算標準，以示懲儆。又被告雖曾因故意犯
    罪受有期徒刑3月，緩刑3年之宣告，惟於緩刑期滿，未經撤
    銷緩刑，有臺灣高等法院被告前科紀錄表附卷可憑，則依刑
    法第76條規定，上開刑之宣告失其效力；且本件被告係以不
    確定之幫助犯意而為前開犯行，犯罪情節尚非重大，其經此
    偵審程序及論罪科刑之教訓，當知警惕，應無再犯之虞；又
    被告已當庭表明若受有罪之判決，願於判決確定後 3個月內
    ，分 3期賠償被害人丁○○、乙○○前開所受詐騙之全部損
    失，爰認被告所受宣告之刑，以暫不執行為適當，併依刑法
    第74條第1項第 1款規定，宣告緩刑2年，以啟自新。另為促
    使被告確實履行其前開賠償之承諾，不致因受緩刑宣告而心
    存僥倖，爰將被告應允之賠償內容，引為其依刑法第74條第
    2項第3款規定應支付之損害賠償，命被告自本判決確定日之
    翌月起，於每月5日按月分3期給付，其中第一、二期均分別
    向被害人丁○○、乙○○各給付10,000元，最後一期則分別
    向被害人丁○○、乙○○給付9,989元、2,989元，如有一期
    不履行，視為全部到期，資以兼顧被害人丁○○、乙○○之
    權益。
四、據上論斷，應依刑事訴訟法第299條第 1項前段，刑法第339
    條第1項，第30條第1項前段、第2項、第55條、第41條第1項
    前段、第74條第 1項第1款、第2項第3款，刑法施行法第1條
    之1第1項、第2項前段，判決如主文。
本案經檢察官甲○○到庭執行職務。
中    華    民    國    99    年    10    月     4    日
        刑事第十庭    審判長法  官  張恩賜
                            法  官  蔡建興
                            法  官  廖慧如
以上正本證明與原本無異。
如不服本判決，應於收受判決後10日內向本院提出上訴書狀，並
應敘述具體理由；其未敘述上訴理由者，應於上訴期間屆滿後20
日內向本院補提理由書（均須按他造當事人之人數附繕本）「切
勿逕送上級法院」。
                            書記官  黃舜民
中    華    民    國    99    年    10    月    4     日
附錄本案論罪科刑法條
刑法第339條第1項：
意圖為自己或第三人不法之所有，以詐術使人將本人或第三人之
物交付者，處五年以下有期徒刑、拘役或科或併科一千元以下罰
金。

司法院資訊處製作；財團法人民間司法改革基金會備份。
